---
title: "AppuntiEsame"
author: '167340'
date: "2025-01-21"
output:
  word_document: default
  pdf_document:
    latex_engine: xelatex
---

```{r setup, include=FALSE}
knitr::opts_chunk$set(echo = TRUE)
library(knitr)    # For knitting document and include_graphics function
library(ggplot2)  # For plotting
library(png)
```

# MATRICI

Costruire una matrice A: $$
B=\begin{bmatrix}
2 & 1 & 0\\
1 & 3 & 1\\
8 & 2 & 4
\end{bmatrix}
$$

```{r}
A=matrix(c(2,1,0,1,3,1,8,2,4),byrow=T,nrow=3)
A
```

```{r}
# individuare l'elemento della prima riga e terza colonna nella matrice.
A[1,3]
```

```{r}
# seleziona tutti gli elementi della prima colonna della matrice.
A[,1]
```

```{r}
# seleziona tutti gli elementi della seconda riga della matrice.
A[2,]
```

```{r}
# selezionare tutti gli elementi della seconda e della terza riga della matrice.
A[2:3,]
```

```{r}
# selezionare tutti gli elementi della prima e della seconda colonna della matrice.
A[,1:2]
```

# CREARE DATASET

```{r}
# creazione dataset date liste di dati
nome=c("Rossi M","Bianchi G","Nicoletti C","Marcelli F","Petrone A")
età=c(32,39,46,28,51)
sesso=c("M","F","M","M","F")
titolo_di_studio=c("laurea","laurea","diploma","diploma","diploma")
attività=c("occupato","occupato","disoccupato","studente","casalinga")
peso=c(72,55,79,63,64)
data = data.frame(nome,età,sesso,titolo_di_studio,attività,peso)
head(data)
```

```{r}
# modalità della variabile sesso.
levels(factor(data$sesso))
```

# IMPORTARE DATASET

```{r}
# importare su R il file "affitti.txt" .
affitti <- read.csv("affitti.txt", row.names=1, sep="")
# il file deve essere presente nella working directory
```

# PRIME OPERAZIONI - AFFITTI

selezionare la variabile Capoluogo

```{r}
affitti$Capoluogo
```

oppure

```{r}
attach(affitti)
Capoluogo
```

```{r}
# visualizzare le prime righe del dataset
head(affitti)
```

```{r}
# numero di osservazioni contenute nel dataset
nrow(affitti)
```

```{r}
# numero di variabili contenute nel dataset
ncol(affitti)
```

```{r}
# il nome delle variabili del dataset
names(affitti)
```

```{r}
# verificare se sono presenti dei dati mancanti
is.na(affitti$Affitto)

is.na(affitti$Capoluogo)
```

```{r}
# eliminare i dati mancanti.
affitti2=na.omit(affitti)
affitti2
```

# OPERAZIONI DATASET - APPENDICE

```{r}
appendiceA <- read.csv("appendiceA.txt", sep="")
attach(appendiceA)
```

##Head

```{r}
# visualizzazione head
head(appendiceA)
```

```{r}
# visualizzazione delle prime 10 righe
appendiceA[1:10,]
```

```{r}
# numero di righe
nrow(appendiceA)
```

```{r}
# numero di colonne
ncol(appendiceA)
```

##Frequenze

```{r}
# frequenze assolute
freq_ass=table(Sesso)
freq_ass
```

```{r}
# frequenze relative
freq_rel=freq_ass/sum(freq_ass)
freq_rel

```

```{r}
# frequenze percentuali
freq_perc=freq_rel*100
freq_perc 
```

##Variabili statistiche

```{r}
# media
mean(Peso,na.rm=T)
```

```{r}
# mediana
median(Peso,na.rm=T)
```

```{r}
# skewness
library(moments)
skewness(Peso,na.rm = T)
```

```{r}
# curtosi
kurtosis(Peso,na.rm = T)
```

```{r}
# varianza
n = length(Peso)
varianza= var(Peso,na.rm=T)*(n-1)/n
```

```{r}
# standard deviation
deviazione_standard=sd(Peso)*sqrt((n-1)/n)
```

```{r}
# campo di variazione
campo_di_variazione=max(Peso)-min(Peso)
campo_di_variazione
```

```{r}
# campo di variazione
diff(range(Peso))
```

##Quantili

```{r}
# quantili
quartili=quantile(Peso,probs=c(0.25,0.5,0.75))
```

```{r}
# scarto interquartile
as.numeric(quartili[3]-quartili[1])
```

```{r}
IQR(Peso)
```

```{r}
quantile(Peso,probs=0.01)
```

```{r}
quantile(Peso,probs=0.99)
```

## Tutto Insieme

```{r}
summary(Peso)
```

##Diagrammi

```{r}
# diagramma a barre
barplot(freq_rel,col=c("pink","cyan"),xlab="Sesso",ylab="Frequenze relative",main="Frequenze relative della variabile Sesso",ylim=c(0,1))
```

```{r}
# diagramma a torta
pie(freq_rel,col=c("pink","cyan"),main="Diagramma a torta per la variabile Sesso")

```

```{r}
# istogramma
hist(Peso, probability = T,main="Istogramma della variabile Peso",col="blue")
#hist(Peso,freq=F)
```

```{r}
# istogramma + linea di densità
hist(Peso, probability = T,main="Istogramma della variabile Peso",col="blue",
     breaks = seq(80,250,10))
lines(density(Peso),col="red")
```

```{r}
# dati istogramma senza grafico
isto=hist(Peso, probability = T,plot = F)
isto
```

```{r}
# densità per ogni colonna
isto$density
```

```{r}
# boxplot base (il più forte)
boxplot(Peso,horizontal = T)
```

```{r}
# funzione di distribuzione empirica
plot(ecdf(Peso))
```

```{r}
# campo di variazione con funzione
campodivariazione = function(x){
  camp = max(x)-min(x)
  return(camp)
}

campodivariazione(Peso)
```

# ESERCIZIO PATENTI

##Creazione dataset + frequenze

```{r}
# creazione variabili
patente <- c('B', 'A', 'B', 'D', 'A1', 'B', 'C', 'B', 'B', 'B', 'B','A1', 'A', 'A', 'B','B', 'C', 'B', 'B', 'B', 'D', 'A1', 'B', 'A','B', 'A', 'C', 'D', 'B', 'B')
esame <- c('P', 'B', 'P', 'P', 'B', 'B', 'P', 'P', 'P', 'B', 'P', 'P', 'B', 'B', 'B','P', 'P', 'P', 'P', 'P', 'B', 'B', 'P', 'B', 'P', 'B', 'P', 'P', 'P', 'P')
```

```{r}
# frequenze assolute e relative delle due variabili
FA_patente=table(patente)
n = length(patente)
#n = sum(FA_patente)
FR_patente=FA_patente/n
FR_patente

FA_esame=table(esame)
n = length(esame)
#n =sum(FA_esame)
FR_esame=FA_esame/n
FR_esame
```

```{r}
# diagrammi a barre delle due variabili
barplot(FR_patente)
barplot(FR_esame)
```

```{r}
# frequenze assolute e relative congiunte
FA_cong=table(esame,patente)
FA_cong

FR_cong=FA_cong/n
FR_cong
```

## [!] Freq marginali per riga (variabile esame)

```{r}
apply(FA_cong,1,sum)
```

```{r}
# oppure
margin.table(FA_cong,1)
```

## [!] Freq marginali per colonna (variabile patente)

```{r}
apply(FA_cong,2,sum)
```

```{r}
#oppure
margin.table(FA_cong,2)
```

## Indice chi-quadrato

```{r}
chi_quadro = function(tab){
  
  xtot = margin.table(tab,1) # marginali di riga
  ytot = margin.table(tab,2) # marginali di colonna
  
  n = sum(tab)
  
  freq_attese = (xtot%*%t(ytot))/n
  
  # in tab ci sono le frequenze osservate
  chi_q= sum(((tab-freq_attese)^2)/freq_attese)
  
  return(chi_q)
}

chi_quadro(FA_cong)
```

```{r}
# oppure
summary(FA_cong)
```

```{r}
# oppure
chisq.test(FA_cong)
```

## Chi-quadro normalizzato

```{r}
# numero di colonne (numero modalità della variabile patente)
s = length(levels(as.factor(patente)))
# numero di righe (numero di modalità della variabile esame)
r = length(levels(as.factor(esame)))
chi_quadro(FA_cong)/(n*min((r-1),(s-1)))
```

## Diagramma a barra multiplo

```{r}
freq.rel <- FA_cong/apply(FA_cong,1,sum)

barplot(freq.rel,beside = T,col=c(2,3),legend.text = c("B","P"))
```

# ESERCIZIO NEGOZI

```{r}
# importare dataset
negozi <- read.csv("negozi.txt", row.names=1, sep="")
attach(negozi)
```

## [!] Misure di posizione

```{r}
# misure di posizione per la percentuale di femmine nei due Paesi

perc_femm_usa = perc_fem[stato=="USA"]
perc_femm_viet = perc_fem[stato=="VIETNAM"]

summary(perc_femm_usa)

summary(perc_femm_viet)
```

```{r}
# oppure
tapply(perc_fem, stato, mean)

tapply(perc_fem, stato, summary)
```

## [!] Misure di dispersione

```{r}
# deviazione standard
sd(perc_femm_usa)
sd(perc_femm_viet)
```

```{r}
# oppure
tapply(perc_fem, stato, sd)
```

```{r}
# varianza
var(perc_femm_usa)
var(perc_femm_viet)
```

```{r}
#oppure
tapply(perc_fem, stato, var)
```

```{r}
# scarto interquartile
IQR(perc_femm_usa)
IQR(perc_femm_viet)
```

```{r}
# oppure
tapply(perc_fem, stato, IQR)
```

```{r}
# boxplot
boxplot(perc_fem~stato,col=c(2,3))
```

```{r}
# istogramma
par(mfrow=c(1,2))
hist(perc_femm_usa,prob=T)
hist(perc_femm_viet,prob=T)
```

# ESERCIZIO FEV

```{r}
# importare datset
fev <- read.csv("fev.txt", header=T, sep="")
attach(fev)
```

```{r}
# diagramma di dispersione o scatterplot
plot(Altezza,FEV)
```

## [!] Coefficienti di correlazione

```{r}
# coefficiente di correlazione lineare di Pearson
cor(Altezza,FEV)
```

```{r}
# coefficiente di correlazione lineare di Spearman
cor(Altezza,FEV,method="spearman")
```

```{r}
# coefficiente di correlazione lineare di Kendall
cor(Altezza,FEV,method="kendall")
```

## [!] Regressione

```{r}
# covarianza fra due variabili
cov(Altezza,FEV)
```

```{r}
# b cappello
(bhat=cov(Altezza,FEV)/var(Altezza))
```

```{r}
#a cappello
(ahat=mean(FEV)-bhat*mean(Altezza))
```

```{r}
# modello lineare
(mod=lm(FEV~Altezza,data=fev))
# mod=lm(fev$FEV~fev$Altezza)

summary(mod)
```

```{r}
# plot della retta
plot(Altezza,FEV)
abline(mod)
```

```{r}
# plot della retta con ggplot
library(ggplot2)

ggplot(fev,aes(x=Altezza,y=FEV))+
  geom_point()+
  geom_smooth(method="lm")
```

## Coefficiente di correlazione lineare

```{r}
# calcolo coefficiente
cor(Altezza,FEV)^2
```

```{r}
# estrazione di R^2 da summary
summary(mod)$r.squared
```

```{r}
# residui del modello
residuals(mod)
```

## Valori previsti

```{r}
# calcolo dei valori previsti con a e b cappello
yhat=ahat+bhat*Altezza
yhat
```

```{r}
# calcolo dei valori previsti con a e b cappello
fitted.values(mod)
```

## Coefficienti di regressione lineare

```{r}
# calcolo coefficienti (intercept è FEV quando altezza = 0, Altezza = quanto varia
# FEV al variare)
coef(mod)
```

## [!] Previsione valore risposta dato valore indipendente x

```{r}
# previsione con a e b cappello
ahat+bhat*184
```

```{r}
# previsione con comando
predict(mod,newdata = data.frame(Altezza=184))
```

```{r}
# previsioni per 2 valori x e y
predict(mod,newdata = data.frame(Altezza=c(184,185)))
```

# ESERCIZIO TEMPERATURA

```{r}
# importare dataset
temperatura <- read.delim("temperatura.txt")
attach(temperatura)
```

```{r}
table(Sesso)
```

```{r}
# summary per entrambi i sessi
tapply(Temperatura, Sesso, summary)
```

## [!] Grafici

```{r}
# boxplot
boxplot(Temperatura~Sesso)
```

```{r}
# Istogramma con ggplot
ggplot(temperatura,aes(x=Temperatura,y=after_stat(density),col=Sesso,fill=Sesso))+
  geom_histogram()+
  facet_grid(Sesso~.)
```

```{r}
# Boxplot con ggplot
ggplot(temperatura,aes(y=Temperatura,col=Sesso,fill=Sesso))+geom_boxplot()+labs(title="Temperatura al variare del sesso",x="sesso")+theme(axis.text.x=element_blank(),axis.ticks = element_blank())
```

```{r}
# Densità stimata con ggplot
ggplot(temperatura,aes(x=Temperatura,y=after_stat(density),col=Sesso,fill=Sesso))+geom_density()+facet_grid(Sesso~.)
```

# PROBABILITÀ - BASE

## Probabilità semplice

```{r}
#In una classe con 24 studenti, 7 studenti indossano jeans, 4 indossano pantaloncini, 8 indossano gonne e gli altri indossano leggings. Se selezioniamo casualmente 3 studenti senza sostituzione, qual è la probabilità che uno degli studenti selezionati indossi dei leggings e gli altri due indossino dei jeans. Tieni presente che queste sono opzioni di abbigliamento che si escludono a vicenda.
choose(7,2)*choose(5,1)/choose(24,3)
```

```{r}
#Una lotteria è costituita da 500 biglietti, di cui 6 vincenti. Si scelgono a caso 12 biglietti. Si vuole determinare la probabilità di A = “un biglietto è vincente”.
choose(6,1)*choose(494,11)/choose(500,12)
```

## [!] Valori attesi

```{r}
#Sia X una variabile casuale con supporto SX=[−1,+∞) e funzione di densità fX(x)=ke−x, se x∈SX , e nulla altrove, con k l’opportuna costante di normalizzazione. Si determini la costante k e si calcoli il valore atteso (Utilizzare la funzione integrate). Si calcolino la moda (Utilizzare la funzione optimize) e la mediana (Utilizzare la funzione uniroot). Rappresentare la funzione di densità e la funzione di ripartizione.
to_integrate = function(x){
  exp(-x)
}

(k=1/integrate(to_integrate,-1,Inf)$value)

densita = function(x){
  k = 1/integrate(to_integrate,-1,Inf)$value
  k*exp(-x)
}

curve(densita(x),-1,100,col="red")

# valore atteso 
atteso = function(x){
  x*densita(x)  
}

(valore_atteso = integrate(atteso,-1,Inf)$value)

## Moda
(moda=optimise(densita,c(-1,100),maximum = T)$maximum)
```

## [!] Funzioni di ripartizione

```{r}
# con calcolo teorico integrale
funz_rip = function(x){
  1-exp(-x-1)
}

# calcolo con integrate
funz_rip2 = function(x){
  integrate(densita,-1,x)$value
}

funz_rip2_vect = Vectorize(funz_rip2,"x")
```

## rappresentazione funzione di ripartizione

```{r}
curve(funz_rip(x),-1,100,col="red")


curve(funz_rip2_vect(x),add=T,col="blue")
```

## [!] Mediana

```{r}
# con calcolo teorico
(mediana=-1-log(0.5))

## con la funzione di R uniroot
to_solve = function(x){
  funz_rip2(x)-0.5
}

(mediana=uniroot(to_solve,c(-1,100))$root)
```

# MODELLI PROBABILISTICI

## Binomiale

```{r}
# Un magazzino si rifornisce ogni settimana di un prodotto. La probabilità che nella settimana la domanda del prodotto superi lo stock del magazzino è pari a 0,013. Sia X il numero di volte durante l’anno (52 settimane) in cui la domanda ha superato lo stock di prodotto.

n = 52
p = 0.013

# Qual è la probabilità che durante l’anno non venga mai superato lo stock?

# P(X=0)
dbinom(0,size=n,prob=p)


# Qual è la probabilità che nell’anno lo stock venga superato al massimo 2 volte?

# P(X<=2)=P(X=0)+P(X=1)+P(X=2)
dbinom(0,n,p)+dbinom(1,n,p)+dbinom(2,n,p)

# oppure
sum(dbinom(0:2,n,p))

# oppure
pbinom(2,n,p)


# Rappresentazione funzione di probabilità
x = 0:52
plot(x,dbinom(x,n,p),type="h",col="blue",xlab="x",ylab="Probabilità")


# Rappresentazione funzione di ripartizione
x = 0:52
plot(x,pbinom(x,n,p),type="s",col="blue",xlab="x",ylim=c(0,1),xlim=c(-5,52))
segments(-5,0,0,0,col="blue")
```

## Poisson

```{r}
# Il periodo di vita in giorni delle particelle emesse da una sostanza radioattiva è una variabile di Poisson con media 3.8.

# X~Pois(lambda) vogliamo caloclare P(X<=2)
lambda=3.8
ppois(2,lambda)

# oppure
sum(dpois(0:2,lambda))
```

## Geometrico

```{r}
# Una macchina produce uno speciale transistor, componente necessario nella costruzione dei computer. La macchina ha un tasso di errori del 2%, ovvero produce 2 pezzi difettosi ogni 100, in media. Il processo di produzione è tale che i vari pezzi possono essere considerati mutuamente indipendenti.

p = 0.02# probabilità di successo, prob di essere difettoso
x = 9 # numero di fallimenti prima di arrivare al successo

# Qual è la probabilità che il decimo transistor prodotto sia il primo a essere difettoso?

# X~Geom(p) X conta il numero di insuccessi necessari al primo successo
p*(1-p)^x
dgeom(x,p)
```

## Uniforme

```{r}
# Da una ricerca riguardante gli allevamenti di bestiame si è osservato che la distribuzione del Peso di bovini appartenenti alla classe 300-400 kg (estremi inclusi) può essere ben approssimata da una distribuzione uniforme continua.

# X = Peso dei bovini appertenenti all'intervallo 300-400Kg
# X~U(300,400)

# Calcolare la probabilità di osservare un bovino con un peso tra 310kg e 350kg.

#P(310<=X<=350)
punif(350,300,400)-punif(310,300,400)

# Densità dell'uniforme tra 300 e 400
curve(dunif(x,300,400),300,400,col="red",ylab="densità",xlab="Peso")

# Estrazione di 15 bovini con un peso compreso tra 300 e 400 Kg
set.seed(100)
runif(15,300,400)
```

## Esponenziale

```{r}
# Il tempo che mediamente trascorre tra l’apertura di uno sportello pubblico e l’arrivo del primo utente è di 4 minuti. Si proponga un modello probabilistico ragionevole per la variabile casuale X che descrive il tempo tra l’apertura dello sportello e l’arrivo del primo utente. Si determini la probabilità che il tempo d’attesa del primo utente superi i 10 minuti.

# X = tempo in minuti tra apertura sportello e arrivo primo utente
# lambda = 1/media
# X~Exp(lambda)

lambda = 1/4

# P(X>10)=1-P(X<=10)
1-pexp(10, rate = lambda)
```

## Normale

```{r}
# Il voto ottenuto al appello d’esame di Statistica segue una distribuzione normale con media μ=23 e varianza σ2=9.

# X=Voto di statistica X~N(mu=23,sigma^2=9)
mu = 23
sigma = sqrt(9)


# Determinare la probabilità di prendere un voto maggiore di 21 e inferiore a 25.

# P(21<=X<=25)
pnorm(25, mean = mu, sd = sigma)-pnorm(21, mean = mu, sd = sigma)

# Visuaizzare risultato
library(tigerstats)
pnormGC(c(21,25),mean=mu,sd=sigma,region="between",graph = T)


# Determinare la probabilità di prendere un voto maggiore di 28. 

# P(X>28) = 1-P(X<=28)
1-pnorm(28,mu,sigma)

# oppure
pnormGC(28,mu,sigma,graph=T,region="above")


# Trovare il voto corrispondente al 95%.

# quantile d'ordine 95%
qnorm(0.95,mu,sigma)


# Rappresentare la densità di probabilità.
x=seq(mu-3*sigma,mu+3*sigma,0.01)
plot(x,dnorm(x,mu,sigma),col=2,main="Densità normale",ylab="",type = "l")

#oppure
curve(dnorm(x,mu,sigma),mu-3*sigma,mu+3*sigma,col="red",ylab="densità",xlab="Voto")
```

# STATISTICHE CAMPIONARIE

## Campionaria

```{r}
# Supponiamo che la percentuale di americani che sostengono l’espansione dell’energia solare sia p=0.88, il parametro di interesse. Dopo aver estratto un campione di 1000 americani dalla popolazione vogliamo studiare l’andamento della proporzione campionaria.

N = 250000000
p = 0.88
n = 1000

# Crea un insieme di 250 milioni di risposte, di cui l’88% sono “supporto” e il restante sono “non supporto”.
risposte = c(rep("Supporto",N*p), rep("Non Supporto",N*(1-p)))

# Estrai dalla popolazione 1000 risposte senza sostituzione.
campione = sample(risposte,1000)

# Calcolare la proporzione campionaria.
(phat = sum(campione=="Supporto")/1000)

# oppure
mean(campione=="Supporto")

# oppure
as.numeric(table(campione)[2]/1000)

# Ripeti l’operazione 1000 volte e rappresenta tramite un grafico il risultato della simulazione, aggiungi sul grafico anche la vera proporzione p=0.88. Cosa puoi concludere?

n_camp = 1000
p_hat = NULL

# Calcolo proporzione campionaria
for(i in 1:n_camp){
  campione = sample(risposte,1000)
  p_hat[i] = mean(campione=="Supporto")
}

# Grafico di confronto
plot(1:1000,p_hat,type="l")
abline(h=p,col="red")
```

```{r}
# media della proporzione campionaria
mean(p_hat)

# Varianza della propo campionaria
var(p_hat)

# Vera varianza
p*(1-p)/n_camp

# Istogramma della distribuzione della proporzione campionaria + curva che approssima la distribuzione
hist(p_hat,prob=T)
curve(dnorm(x,mean=p,sd=sqrt(p*(1-p)/n_camp)),add=T,col=2)
```

## Binomiale

```{r}
p = 0.7 # probabilità di ottenere testa
n = 500 # lanci moneta truccata

# Simulare 500 lanci della moneta truccata in cui la probabilità di ottenere testa è pari a 0.7.
set.seed(06)
campione = rbinom(n,prob=p,size=1)
# 1 successo è Testa
# 0 insuccesso è Croce

# Si calcoli la successione di valori della media campionaria (Calcolare la proporzione di casi in cui si ottiene testa) ottenuta a partire da 2 osservazioni fino a 500.
phat = cumsum(campione)/(1:n)
```

```{r}
# Rappresentare su un grafico tali successioni, confrontandole con il valore atteso secondo la teoria.
plot(1:n,phat,type="l")
abline(h=p,col="red")
```

## Uniforme

```{r}
# Si studi l’andamento della legge della somma e della media campionaria di n variabili aleatorie indipendenti, ciascuna con legge Uniforme nell’intervallo [0,1], al variare di n (n>50).

#Si simulino N=1000 realizzazioni della media e della somma di n=50,100,200,500 variabili aleatorie, Uniforme nell’intervallo [0,1].

N = 1000 # numero di campioni
n = c(50,100,200,500)#numerosità campionarie

media = matrix(0,ncol = 4,nrow = N)
somma = matrix(0,ncol = 4,nrow = N)

for(j in 1:4){
  for(i in 1:N){
    dat = runif(n[j],0,1)
    media[i,j] = mean(dat)
    somma[i,j] = sum(dat)
  }
}
```

```{r}
# Studiare la gaussianità della distribuzione delle medie con un istogramma e aggiungere la densità delle v.a. gaussiane relative all’approssimazione normale per le varie numerosità campionarie.
par(mfrow=c(2,2))

hist(media[,1], prob=T,main="n = 50",xlab="")
curve(dnorm(x,0.5,sqrt(1/(50*12))),col="red",add=T)

hist(media[,2], prob=T,main="n = 100",xlab="")
curve(dnorm(x,0.5,sqrt(1/(100*12))),col="red",add=T)

hist(media[,3], prob=T,main="n = 200",xlab="")
curve(dnorm(x,0.5,sqrt(1/(200*12))),col="red",add=T)

hist(media[,4], prob=T,main="n = 500",xlab="")
curve(dnorm(x,0.5,sqrt(1/(500*12))),col="red",add=T)
```

```{r}
# Studiare la gaussianità della distribuzione delle somme con un istogramma e aggiungere la densità delle v.a. gaussiane relative all’approssimazione normale per le varie numerosità campionarie.
par(mfrow=c(2,2))

hist(somma[,1], prob=T,main="n = 50",xlab="")
curve(dnorm(x,50*0.5,sqrt(50/12)),col="red",add=T)

hist(somma[,2], prob=T,main="n = 100",xlab="")
curve(dnorm(x,100*0.5,sqrt(100/12)),col="red",add=T)

hist(somma[,3], prob=T,main="n = 200",xlab="")
curve(dnorm(x,200*0.5,sqrt(200/12)),col="red",add=T)

hist(somma[,4], prob=T,main="n = 500",xlab="")
curve(dnorm(x,500*0.5,sqrt(500/12)),col="red",add=T)
```

```{r}
# Studiare la gaussianità della distribuzione delle somme con il QQ plot.
par(mfrow=c(2,2))

qqnorm(somma[,1], main="n = 50",xlab="")
qqline(somma[,1],col="blue")

qqnorm(somma[,2], main="n = 100",xlab="")
qqline(somma[,2],col="blue")

qqnorm(somma[,3], main="n = 200",xlab="")
qqline(somma[,3],col="blue")

qqnorm(somma[,4], main="n = 500",xlab="")
qqline(somma[,4],col="blue")
```

```{r}
# oppure
library(car)
qqPlot(media[,1])
```

# INTERVALLI DI CONFIDENZA

```{r}
# Si consideri il data-base REDDITI relativo a un campione di 12690 individui percettori di reddito in Italia nel 2000. I dati sono tratti dal campione della Banca d’Italia per l’indagine sui bilanci delle famiglie anno 2000.
library(readxl)
REDDITI <- read_excel("REDDITI.xls")
attach(REDDITI)

# Analizzare la variabile Reddito netto.
summary('Reddito Netto')
```

## Rappresentazione grafica

```{r}
par(mfrow=c(1,2))
boxplot(`Reddito Netto`)
hist(`Reddito Netto`,prob=T)
lines(density(`Reddito Netto`),col="red")
```

```{r}
library(car)
qqPlot(`Reddito Netto`)
```

## Variabili numeriche

```{r}
# Summary
summary(`Reddito Netto`)
```

```{r}
# Skewness
library(moments)
skewness(`Reddito Netto`)
```

```{r}
# Curtosi
kurtosis(`Reddito Netto`)
```

## Intervallo di confidenza

```{r}
# Formula generica
intervallo_conf = function(x,alpha){
  n = length(x)
  xbar = mean(x)
  s = sd(x)
  t_alpha_mezzi = qt(1-alpha/2,n-1)
  # t_alpha_mezzi =qt(alpha/2,n-1,lower.tail=F)
  primo_estremo = xbar-t_alpha_mezzi*s/sqrt(n)
  secondo_estremo = xbar+t_alpha_mezzi*s/sqrt(n)
  return(list(primo=primo_estremo,secondo=secondo_estremo))
}
```

```{r}
# Stimare l’intervallo di confidenza al 95% per il reddito medio.
intervallo_conf(`Reddito Netto`,0.05)
```

```{r}
# I.C. Varianza
intervallo_conf_varianza = function(x,alpha){
  n = length(x)
  s2_c = var(x)
  chi2_alpha_mezzi = qchisq(alpha/2,n-1,lower.tail = F)
  chi2_1meno_alpha_mezzi = qchisq(1-alpha/2,n-1,lower.tail = F)
  primo_estremo = (n-1)*s2_c/chi2_alpha_mezzi
  secondo_estremo = (n-1)*s2_c/chi2_1meno_alpha_mezzi
  return(list(primo=primo_estremo,secondo=secondo_estremo))
}
```

```{r}
# Stimare l’intervallo di confidenza al 90% per la varianza del reddito.
intervallo_conf_varianza(`Reddito Netto`,alpha = 0.10)
```

```{r}
# I.C. Proporzioni
intervallo_conf_prop = function(x,alpha){
  phat = mean(x)
  n = length(x)
  z_alpha_mezzi = qnorm(alpha/2,lower.tail = F)
  primo_estremo = phat-z_alpha_mezzi*sqrt(phat*(1-phat)/n)
  secondo_estremo = phat+z_alpha_mezzi*sqrt(phat*(1-phat)/n)
  return(list(primo=primo_estremo,secondo=secondo_estremo))
}
```

```{r}
# Stimare l’intervallo di confidenza al 95% per la proporzione di individui di sesso maschile.
intervallo_conf_prop(SEX,0.05)
```

## Stimare l’intervallo di confidenza per due classi

```{r}
tapply(`Reddito Netto`, SEX, intervallo_conf,alpha=0.05)
```

```{r}
# Summary
tapply(`Reddito Netto`, SEX, summary)
```

```{r}
# Skewness
tapply(`Reddito Netto`, SEX, skewness)
```

```{r}
# Curtosi
tapply(`Reddito Netto`, SEX, kurtosis)
```

## Visualizzazione

```{r}
# Boxplot
boxplot(`Reddito Netto`~SEX)
```

```{r}
# Q-Q Plot
par(mfrow=c(1,2))
qqnorm(`Reddito Netto`[SEX==1],main="M")
qqline(`Reddito Netto`[SEX==1],col="cyan")


qqnorm(`Reddito Netto`[SEX==0],main="F")
qqline(`Reddito Netto`[SEX==0],col="pink")
```

# TEST - 1

## Es. 1

```{r}
#Si consideri il file “glucosio.txt”. I dati consistono nella misura della concentrazione di glucosio nel sangue [mmol/l] in un gruppo di 40 studenti di medicina .
glucosio <- read.csv("glucosio.txt", sep="")
attach(glucosio)
```

```{r}
# Verificare la normalità dei dati.
summary(Glucosio)
```

```{r}
# Skewness
library(moments)
skewness(Glucosio)
```

```{r}
# Curtosi
kurtosis(Glucosio)
```

```{r}
# Visualizzazione
par(mfrow=c(1,3))
hist(Glucosio,prob=T,main="Istogramma")
curve(dnorm(x,mean(Glucosio),sd(Glucosio)),add=T,col=2)

boxplot(Glucosio,main="Boxplot")


qqnorm(Glucosio,main="QQplot")
qqline(Glucosio)
```

### I.C. Media

```{r}
# Si costruisca un intervallo di confidenza di livello 99% per la vera media della concentrazione di glucosio nel sangue.
intervallo_media = function(x,alpha){
  n = length(x)
  t_alpha_mezzi= qt(alpha/2,n-1,lower.tail = F)
  primo = mean(x)-t_alpha_mezzi*sd(x)/sqrt(n)
  secondo = mean(x)+t_alpha_mezzi*sd(x)/sqrt(n)
  return(list(primo_estremo=primo,secondo_estremo=secondo))
}
```

```{r}
intervallo_media(Glucosio,alpha=0.01)
```

```{r}
# Si esegua il seguente test d’ipotesi H0:mu=4 contro H1:mu!=4 per decidere se la vera concentrazione media di glucosio nel sangue (mu) è pari a 4 mmol/litro. Calcolare il p-value del test.
mu0 = 4
alpha = 0.05
n = length(Glucosio)

# Formula matematica
(t_alpha_mezzi= qt(alpha/2,n-1,lower.tail = F))
```

```{r}
(t_oss = (mean(Glucosio)-mu0)/(sd(Glucosio)/sqrt(n)))
```

```{r}
(p_value=2*min(pt(t_oss,n-1),1-pt(t_oss,n-1)))
```

### Test

```{r}
# Con funzione test
t.test(Glucosio,mu=mu0,alternative = "two.sided",conf.level = 0.95)
```

```{r}
# Calcolo della statistica test per verificare l’ipotesi: H0:varianza=1 contro H1:varianza!=1. Calcolare il p-value del test.
n = length(Glucosio)
sigma2_0 = 1# valore di sigma^2 sotto l'ipotesi nulla
(k_oss = (n-1)*var(Glucosio)/sigma2_0)
```

```{r}
# Matematicamente
alpha = 0.05
(chiquadro_1meno_alpha_mezzi = qchisq(1-alpha/2,n-1,lower.tail = F))
```

```{r}
(chiquadro_alpha_mezzi = qchisq(alpha/2,n-1,lower.tail = F))
```

```{r}
k_oss < chiquadro_1meno_alpha_mezzi | k_oss>chiquadro_alpha_mezzi
```

```{r}
(p_value = 2*min(pchisq(k_oss,n-1),1-pchisq(k_oss,n-1)))
```

### VarTest

```{r}
# Con funzione di r varTest
library(EnvStats)
varTest(Glucosio,alternative = "two.sided",conf.level = 0.95,sigma.squared = sigma2_0)
```

## Es. 2

```{r}
# Luca invita a casa 30 amici per festeggiare il suo diciottesimo compleanno. La variabile “età”, riportata di seguito, contiene le età di tutti gli invitati. Possiamo affermare che almeno il 60% degli invitati è già maggiorenne?
età = c(13, 15, 19, 20, 22, 16, 17, 14, 18, 18 ,19, 20,23, 24, 21, 25, 23, 14,
       13, 17, 18,19, 15,19,20,21,22,23,27,25)
età
```

```{r}
# Stima della proporzione di maggiorenni
maggiorenni = età[età>=18]

(phat = length(maggiorenni)/length(età))
```

```{r}
# Calcolo dell’intervallo di confidenza a livello 95% per la proporzione di maggiorenni p.
alpha = 0.05
p0 = 0.6
n = length(età)
zalpha_mezzi=qnorm(1-alpha/2)

# 1° Estremo
(primo_estremo = phat-zalpha_mezzi*sqrt((phat*(1-phat)/n)))

# 2° Estremo
(secondo_estremo = phat+zalpha_mezzi*sqrt((phat*(1-phat)/n)))
```

```{r}
# Calcolo della statistica test per verificare l’ipotesi: H0:p=0.6 contro H1:p>0.6.

# Formule matematiche
(z_oss= (phat-p0)/sqrt(p0*(1-p0)/n))
```

```{r}
# Verifica regione rifiuto
zalpha = qnorm(1-alpha)
z_oss>zalpha
```

```{r}
# P-Value del test
(p_value=1-pnorm(z_oss))
```

### Prop.Test

```{r}
# funzione prop.test
successi = length(maggiorenni)

prop.test(successi,n,alternative = "greater",conf.level = 1-alpha,p=p0,correct = F)
```

# TEST - 2

## Esercizio 1

```{r include=FALSE}
#Si consideri il file “temperatura.txt”. I dati rappresentano 130 osservazioni di 3 variabili: Temperatura, Sesso e Frequenza cardiaca; la variabile Temperatura si riferisce alla temperatura corporea di 130 pazienti (espressa in gradi Fahrenheit), la variabile Sesso indica il sesso del paziente (U=uomo,D=donna) e la variabile Freq_cardiaca indica la frequenza cardiaca, espressa in battiti al minuto. Stabilire se vi siano delle differenze nella temperatura corporea dovute al sesso del soggetto.
temperatura <- read.delim("temperatura.txt")
attach(temperatura)
```

### Verifica normalità

```{r}
## i due campioni distinti per sesso
temp.m <- Temperatura[which(Sesso=='U')]
temp.f <- Temperatura[which(Sesso=='D')]
(n <- length(temp.m))
```

```{r}
length(temp.f)
```

```{r}
# media uomini
(media.m <- mean(temp.m))
```

```{r}
# media donne
(media.f <- mean(temp.f))
```

```{r}
boxplot(Temperatura~Sesso)
```

```{r}
par(mfrow=c(2,1))
qqnorm(temp.m, main='Normal Probability Plot (Uomini)', xlab="Quantili empirici ",ylab="Quantili teorici")
qqline(temp.m,col="red",lwd=2)
qqnorm(temp.f, main='Normal Probability Plot (Donne)', xlab="Quantili empirici ",ylab="Quantili teorici")
qqline(temp.f,col="red",lwd=2)
```

### Test sulle varianze

#### Matematicamente

```{r}
# varianza uomini
var(temp.m)
```

```{r}
# varianza donne
var(temp.f)
```

```{r}
#parametri del test
alpha <- 0.05
(f.alpha1 <- qf(alpha/2,n-1,n-1))
(f.alpha2 <- qf(1-alpha/2,n-1,n-1))
       
#calcolo della statistica test 
(F_oss <- var(temp.m)/var(temp.f))
     
#esito del test
F_oss < f.alpha1 | F_oss > f.alpha2
```

```{r}
#calcolo p-value
pvalue <- 2*min(pf(F_oss,n-1,n-1), 1-pf(F_oss,n-1,n-1))
pvalue
```

#### Con funzione test

```{r}
var.test(temp.m, temp.f,alternative = 'two.sided', conf.level = 1-alpha)
```

### Test sulle medie

#### Matematicamente

```{r}
# differenza campionaria
diff.camp <- media.f - media.m

# varianza comune
var.pooled <- ((n - 1)*var(temp.m) + (n - 1)*var(temp.f))/(2*n - 2)
alpha <- 0.05
t.alpha.2 <- qt(1-alpha/2, 2*n-2)

# calcolo della statistica test:
(T_oss <- diff.camp/sqrt(2*var.pooled/n))
```

```{r}
#esito del test
T_oss < t.alpha.2 | T_oss > t.alpha.2
```

```{r}
#calcolo del p-value
(pvalue <- 2*min(pt(T_oss,2*n-2),(1 - pt(T_oss,2*n-2))))
```

#### Con funzione test

```{r}
t.test(temp.f, temp.m, mu = 0, var.equal = TRUE, conf.level = 1-alpha)
```

## Esercizio 2

```{r include=FALSE}
#Si consideri il file “saturazione.txt”. I dati consistono nella misura della saturazione dell’ossigeno in 72 soggetti effettuata due diversi metodi di misura (Pos e Osm). Si esegua un’opportuna analisi statistica per decidere se esiste differenza statistica tra i due differenti metodi di misura clinica.
saturazione <- read.delim("saturazione.txt")
attach(saturazione)
n <- length(Pos)
```

```{r}
# media pos
mean(Pos)
```

```{r}
# media osm
mean(Osm)
```

```{r}
# differenza
diff <- Pos - Osm
```

### Verifica normalità

```{r}
# si deduce che al centro è approssimabile alla normalità, ma a causa delle code che si distaccano non ne soddisfa pienamente i requisiti 
qqnorm(diff)
qqline(diff,col="red",lwd=2)
```

### Verificare esistenza di differenza statistica.

#### Matematicamente

```{r}
alpha = 0.01
(t.alpha.2 = qt(1-alpha/2,n-1))
media.diff = mean(diff)
dev.std.diff = sd(diff)

# calcolo statistica test
(T_oss = media.diff/(dev.std.diff/sqrt(n)))
```

```{r}
# esito del test
T_oss > t.alpha.2 | T_oss < t.alpha.2
```

```{r}
# calcolo del p-value
(pvalue = 2*min(pt(T_oss,n-1),1-pt(T_oss,n-1)))
```

#### Con funzione test

```{r}
# paired indica la dipendenza tra le variabili
t.test(Pos, Osm, paired = TRUE, conf.level = 1-alpha)
```

## Esercizio 3

```{r include=FALSE}
# Si consideri il file “istruzione.txt”. I dati sono costrituiti da due variabili qualitative che indicano il grado di istruzione e lo stato civile di 20 uomini italiani. Si vuole stabilire se le due variabili siano tra di loro indipendenti.
istruzione <- read.table(file="istruzione.txt", header=T)
attach(istruzione)
n <- dim(istruzione)
```

### [!] Tabella contingenza

```{r}
table(istruzione)
```

### Valutazione indipendenza con chi-quadro

```{r}
chisq.test(table(istruzione))
```

```{r}
# oppure
chisq.test(stato_civile, Istruzione)
```

```{r}
# con test simulati
chisq.test(stato_civile, Istruzione,simulate.p.value = T)
```

# REGRESSIONE

## Esercizio 1

```{r include=FALSE}
#Si consideri il file “ciclisti.txt”: in questo insieme di dati sono state considerate dieci strade con pista ciclabile ed è stata misurata la distanza tra la linea di mezzeria e un ciclista sulla pista ciclabile. In queste stesse dieci strade `e stata determinata la distanza tra lo stesso ciclista e una macchina passante per la strada considerata. Le variabili oggetto di studio sono quindi Center (distanza tra la linea di mezzaria e un ciclista sulla pista ciclabile [piedi]) e Car (distanza tra lo stesso ciclista e una macchina passante per la strada considerata [piedi]). Si esegua un’analisi dei dati per vedere se è possibile spiegare mediante un modello di regressione lineare la variabile Car come funzione della variabile Center.
ciclisti <- read.csv("ciclisti.txt", sep="")
attach(ciclisti)
n = dim(ciclisti)
```

### Rappresentazione grafica relazione

```{r}
plot(Center,Car)
```

## Terstare normalità variabili

```{r}
# Rappresentazione grafica
par(mfrow=c(1,2))
qqnorm(Car,main="Car")
qqline(Car)
qqnorm(Center,main="Center")
qqline(Center)
```

### Controllo significatività relaione

```{r}
cor.test(Car,Center,method = "spearman")
```

### Stima modello regressione lineare

```{r}
mod = lm(Car ~ Center,data=ciclisti)
summary(mod)
```

```{r}
# Rappresentazione grafica retta di regressione
plot(Center,Car)
abline(mod,col="red") 
```

### Test significatività variabile Center

```{r}
(p_value = summary(mod)$coefficients[2,4])
```

### Il modello si adatta bene ai dati?

```{r}
(R2 = summary(mod)$r.squared)
```

### E’ possibile ipotizzare una distribuzione normale per i residui del modello?

```{r}
qqnorm(residuals(mod))
qqline(residuals(mod), col='red', lwd=2)
```

```{r}
# oppure
plot(mod,2)
```

### Verifica eteroschedasticità

```{r}
plot(mod,1)
```

### Verifica outliers

```{r}
plot(mod,4)
```