---
title: "Esame"
author: "167340 - Trentin -Tommaso"
date: "2025-01-28"
output: word_document
---

```{r setup, include=FALSE}
knitr::opts_chunk$set(echo = TRUE)
```

Si consideri il file di dati diab.csv contenente la pressione e l’età di 100 individui sui quali è stata testata la presenza del diabete. Si considerino le variabili Pressione e Diabete.

*  Effettuare un’analisi descrittiva delle variabili Pressione e Diabete.

*  Valutare se ci siano differenze tra la Pressione degli individui affetti dal Diabete e gli individui non affetti    dalla patologia.

*  Interpretare e commentare tutti i risultati ottenuti.


```{r}
diab <- read.csv("diab.csv")
library(moments)
attach(diab)
head(diab)
```
N.B. Si effettua un attach del dataset per questioni di pulizia di codice, in caso si fossero avuti più dataset differenti questa pratica sarebbe stata sconsigliata in quanto potrebbe portare a confusione durante la selezione di dati.

Dall'osservazione del dataset si evince che la variabile Pressione è una variabile quantitativa, mentre la variabile Diabete è una variabile qualitativa.

# Pressione
Si effettua il calcolo dei vari indici statistici mediante la funzione summary, si nota come il valore della mediana sia (seppur di poco) superiore al valore della media, è dunque presente un'assimmetria a sinistra confermata dal valore dell'indice di asimmetria (skewness) pari a circa -2.02.


```{r}
summary(Pressione)
boxplot(Pressione)
```
Dal calcolo dell'indice di curtosi si nota che la distribuzione non è normocurtica infatti il valore è circa 8.40 al di sopra del limite 3 (è quindi platicurtica).

```{r}
skewness(Pressione)
kurtosis(Pressione)
```

# Diabete

Esendo Diabete una variabile qualitativa se ne può calcolare la tabella delle frequenze e può essere rappresentata graficamente tramite un barplot. Avendo solamente due possibili modalità si può verificare come l'assenza (0) di diabete sia più comune della presenza (1).

```{r}
(freq_ass <- table(Diabete))
(freq_perc=freq_ass/length(Diabete)*100)
barplot(freq_perc,xlab="Diabete")
```


# Relazione tra le variabili

Si studia il variare della variabile Pressione al variare della variabile Diabete

```{r}
boxplot(Pressione~Diabete,xlab="Diabete",ylab="Pressione")
tapply(Pressione,Diabete,summary)
```

Guardando la media dei valori di Pressione riferiti ai soggetti affetti da Diabete e da quelli che non ne sono affetti si può notare una differenza non irrilevante. Si può quindi affermare che c'è differenza fra le due medie.

# Test sulle medie 
Si effettua quindi un test sulla differenza delle medie di due popolazioni indipendenti.

## Normalità delle due variabili
Si verifica innanzitutto se le due variabili hanno una distribuzione normale attraverso i qqplot.

```{r}
affetti = Pressione[Diabete == 1]
non_affetti = Pressione[Diabete == 0]

qqnorm(affetti)
qqline(affetti)
qqnorm(non_affetti)
qqline(non_affetti)
```

Dai qqplot si nota che, se per i soggetti non affetti da Diabete si può affermare che hanno distribuzione approssimabile ad una normale, per i soggetti affetti invece questo non può essere detto completamente, in quanto specialmente alle code la distribuzione si discosta dalla retta.

## Test sulla rapporto di varianze
Si effettua quindi un test sull'uguaglianza delle varianze, tale test può essere eseguito anche se non entrambe le variabili sono normali in quanto si dispone di una dimensione campionaria sufficientemente grande

```{r}
var.test(affetti,non_affetti) 
```

Ottenendo un p-value pari a 0.56 (significativamente maggiore di 0.1), si evince che ci sia una significativa uguaglianza tra le varianze, per cui non si rifiuta l'ipotesi nulla ed è quindi possobile imporre la condizione che la varianza delle popolazioni sia incognita ma uguale nelle due popolazioni nel test per le medie.

```{r}
t.test(affetti,non_affetti,var.equal = T)
```

Dai risultati ottenuti (p-value pari a circa 0.58, maggiore di 0.1) è possibile dedurre che non ci sia ragione di rifiutare l'ipotesi nulla di uguaglianza fra le medie. Si arriva quindi alla conclusione che presenza o assenza di Diabete non vadano ad influire significativemente sul livello di pressione di un individuo.