---
title: "NozioniEsame"
author: '167340'
date: "2025-01-24"
output: pdf_document
---

```{r setup, include=FALSE}
knitr::opts_chunk$set(echo = TRUE)
```

# TABLE

## Tabella valori assoluti
```{r}
# ... argomento/i da intabulare
# useNA può essere "no", "ifany", "always"
# desparse.level 0 (default), 1 (mostra il titolo se è un simbolo), 2 (mostra il titolo)
# ddn ha come attributo una lista di nomi per le variabili della tabella
table(..., useNA = "", desparse.level = d, dnn = c(nomi))
```

## Tabella valori assoluti contingenza
```{r}
# x variabile statistica posta in riga
# y variabile statistica posta in colonna
table(x,y)
```

## Tabella valori relativi
```{r}
# tab tabella di valori assoluti
# margin (se specificato) restituisce 1 = freq. di riga, 2 = freq. di colonna
prop.table(tab, margin = n)
```

## Frequenze cumulate
```{r}
# tab tabella di valori assoluti
cumsum(tab)
```

## Frequenza totale
```{r}
# tab tabella di valori assoluti
sum(tab)
```

## Tabella con frequenze marginali
```{r}
# tab tabella di valori assoluti
addmargins(tab)
```


# STATISTICHE DESCRITTIVE

## Media
```{r}
# x vettore numerico
# na.rm se true non si considerano i valori mancanti
mean(x, na.rm = FALSE)
```


## Mediana
```{r}
# x vettore numerico
# na.rm se true non si considerano i valori mancanti
median(x, na.rm = FALSE)
```

## Differenza interquartile (IQR)
```{r}
# x vettore numerico
# na.rm se true non si considerano i valori mancanti
# differenza tra 3o e 1o quartile
IQR(x, na.rm = FALSE)
```


## Varianza
```{r}
# x vettore numerico
# na.rm se true non si considerano i valori mancanti
var(x, na.rm = FALSE)
```

## Deviazione standard
```{r}
# x vettore numerico
# na.rm se true non si considerano i valori mancanti
sd(x, na.rm = FALSE)
```

## Summary
```{r}
# x un argomento nominale/ordinale o cardinale
# restituisce le principali statistiche descrittive
summary(x)
```


# TEST STATISTICI
(alternative possibili = "less", "greater", "two-sided")

## Test media (T di Student)

```{r}
# Verificare se mu = media attesa
# Campione singolo
t.test(var. stat., mu = valore atteso, alternative = "", conf.level = alpha)
```

```{r}
# Verificare se mu di x = mu di y
# Due campioni
t.test(var. stat. 1, var. stat. 2, alternative = "", conf.level = alpha)
```

```{r}
# Verificare media dopo cambiamento = pre cambiamento
# Campioni appaiati
t.test(prima, dopo, paired = TRUE, alternative = "", conf.level = alpha)
```

## Test proporzioni
```{r}
# Verificare se proporzione = proporzione attesa
prop.test(n° successi, n° osservazioni, p = proporzione attesa, alternative = "", conf.level = 0.95)
```

```{r}
# Verificare se proporzione 1 = proporzione 2
prop.test(c(n° successi1, n° successi2), c(n° osservazioni1, n° osservazioni2), alternative = "", conf.level = alpha)
```

## Test chi-quadro
```{r}
chisq.test(observed, expected(?))
```



## Test correlazione lineare
```{r}
# Verificare assenza di associazione lineare
cor.test(x = variabile1, y = variabile2$Age, + alternative = "", conf.level = alpha)
```

# GRAFICI

## Barplot

### Barplot a 1 variabile
```{r}
# table(dataset$variabile) elemento da rappresentare
# cex dimensioni dei vari testi
# main titolo del grafico
# horiz se è vero il grafico si dispone in orizzontale
# col seleziona i colori da utilizzare
barplot(table(dataset$variabile), horiz=T, col=c(3:6), cex.axis=0.8, cex.names=0.8, main="Grassland Management")
```


### Barplot a due variabili - raggruppate
```{r}
# table1 argomento da rappresentare (la prima variabile è la x del grafico, l'altra differenzia le diverse barre)
# legend.text da i titoli per la legenda
# beside a vero raggruppa le barre una affanco all'altra
barplot(table1, col=c(4:6),beside=T,main="Use by Management", legend.text=c("Hay Prod.","Intermediate","Grazing"))
```


### Barplot a due variabili - sovrapposte
```{r}
# table1 argomento da rappresentare (la prima variabile è la x del grafico, l'altra differenzia le diverse barre)
# legend.text da i titoli per la legenda
# beside a vero raggruppa le barre una sopra l'altra
barplot(table1, col=c(4:6),beside=T,main="Use by Management", legend.text=c("Hay Prod.","Intermediate","Grazing"))
```


## Q-Q plot
```{r}
# Se la distribuzione della variabile ha la forma di una S, la distribuzione è asimmetrica; Se invece è al di sotto o al di sopra della linea, la distribuzione è platicurtica (la densità è maggiore sulle code), o leptocurtica (la densità è maggiore del previsto intorno ai valori centrali).
# var variabile da verificare
# qqline linea di una normale ideale
# se var è normale allora le due linee coincidono
qqnorm(var)
grid()               # griglia
qqline(var, lwd = 2, col = "red")
```


## Plot
```{r}
# Se applicato a variabile nominale produce un barplot della stessa
plot(varnom)
```

```{r}
# Se applicato a variabile cardinale produce uno scatterplot della stessa
plot(varcard)
```

```{r}
# Se applicato a variabile cardinale (ma tabulata) produce un diagramma a bastoncini della stessa
plot(table(varcard))
```

```{r}
# Se applicato a due variabili, una nominale e una cardinale produce un boxplot
plot(varnom, varcard)
```

## Plot con modello di regresione

Quando usi plot(mod, x) in R, dove mod è un modello di regressione lineare, il valore assegnato a x determina quale grafico diagnostico viene generato. Ecco una panoramica dei grafici più comuni:

### plot(mod, 1): Residui vs. Valori Predetti

Verifica l'eteroschedasticità e l'adeguatezza del modello.
I residui dovrebbero essere distribuiti casualmente attorno alla linea orizzontale.

### plot(mod, 2): Q-Q Plot dei Residui

Verifica la normalità dei residui.
I punti dovrebbero seguire approssimativamente una linea retta se i residui sono normalmente distribuiti.

### plot(mod, 3): Scale-Location Plot (o Spread-Location Plot)

Verifica l'eteroschedasticità.
I punti dovrebbero essere distribuiti casualmente attorno alla linea orizzontale.

### plot(mod, 4): Residui vs. Leverage

Identifica punti influenti.
Punti con alto leverage e grandi residui possono avere un'influenza significativa sul modello.

# REGRESSIONE

## Verifica grafica mediante q-q plot
```{r}
par(mfrow=c(1,2))
qqnorm(var1,main="var1")
qqline(var1)
qqnorm(var2,main="var2")
qqline(var2)
```

## Controllo correlazione tra variabili (test di Spearman)
```{r}
cor.test(var1,var2,method = "spearman")
```

## Stima modello regressione lineare + stampa valori principali
```{r}
mod = lm(var1 ~ var2,data=dataset)
summary(mod)
```

## Rappresentazione grafica retta di regressione
```{r}
plot(var1,var2)
abline(mod,col="red") 
```

## Calcolo del p-value
```{r}
(p_value = summary(mod)$coefficients[2,4])
```

## Calcolo di R^2
```{r}
(R2 = summary(mod)$r.squared)
```

## Possibile ipotizzare una distribuzione normale per i residui del modello? 
```{r}
qqnorm(residuals(mod))
qqline(residuals(mod), col='red', lwd=2)
```

## Verifica eteroschedasticità
```{r}
plot(mod,1)
```

## Verifica outliers
```{r}
plot(mod,4)
```
#NOTAZIONI

## Chi-quadro -- connessione
Va da 0 a 1
Più vicino è allo 0 --> più c'è indipendenza

## R^2 -- bontà modello
Se circa uguale a 1 --> modello buono
Se circa uguale a 0 --> modello non buono

## Curtosi
Se circa uguale a 3 --> normocurtica
Se > 3 --> leptocurtuica
Se < 3 --> platicurtica

## P-Value
se p-value ≤ 0.01, si rifiuta H0 con sicurezza;
se 0.01 < p-value ≤ 0.05, si rifiuta H0 con riserva;
se 0.05 < p-value ≤ 0.10, c'è incertezza sulla decisione;
se p-value > 0.10, non si rifiuta H0.

tilde ~