---
title: "lezione 8"
author: "Mameli"
date: "`r Sys.Date()`"
output: html_document
---

```{r setup, include=FALSE}
knitr::opts_chunk$set(echo = TRUE)
```


## 
Si consideri il data-base REDDITI relativo a un campione di 12690 individui percettori di reddito in Italia nel 2000. I dati sono tratti dal campione della Banca d’Italia per l’indagine sui bilanci delle famiglie anno 2000.


```{r}
library(readxl)
REDDITI <- read_excel("C:/Users/Utente/Downloads/REDDITI.xls")
```

## Analizzare la variabile Reddito Netto
* Rappresentazioni grafiche
```{r}
attach(REDDITI)
par(mfrow=c(1,2))
boxplot(`Reddito Netto`)
hist(`Reddito Netto`,prob=T)
lines(density(`Reddito Netto`),col="red")
```

* indici numerici
```{r}
summary(`Reddito Netto`)
```
```{r}
library(moments)
skewness(`Reddito Netto`)
```


```{r}
kurtosis(`Reddito Netto`)
```
```{r}
library(car)
qqPlot(`Reddito Netto`)
```

## Intervallo di confidenza per il Reddito netto medio

```{r}
intervallo_conf = function(x,alpha){
  
  n = length(x)
  
  xbar = mean(x)
  
  s = sd(x)
  
  t_alpha_mezzi = qt(1-alpha/2,n-1)
  # t_alpha_mezzi =qt(alpha/2,n-1,lower.tail=F)
  
  primo_estremo = xbar-t_alpha_mezzi*s/sqrt(n)
  
  secondo_estremo = xbar+t_alpha_mezzi*s/sqrt(n)
  
  return(list(primo=primo_estremo,secondo=secondo_estremo))
  
}
```


```{r}
intervallo_conf(`Reddito Netto`,0.05)
```
## Stimare l’intervallo di confidenza per il reddito medio distintamente per i maschi e per le femmine.

*  Analisi del reddito per i maschi e per le femmine 
```{r}
boxplot(`Reddito Netto`~SEX)
```


```{r}
tapply(`Reddito Netto`, SEX, summary)
```
```{r}
tapply(`Reddito Netto`, SEX, skewness)
```

```{r}
tapply(`Reddito Netto`, SEX, kurtosis)
```
```{r}
par(mfrow=c(1,2))
qqPlot(`Reddito Netto`[SEX==0])
qqPlot(`Reddito Netto`[SEX==1])
```

```{r}
table(SEX)
```

```{r}
tapply(`Reddito Netto`, SEX, intervallo_conf,alpha=0.05)
```

## Stimare l’intervallo di confidenza al 90% per la varianza del reddito

```{r}
intervallo_conf_varianza = function(x,alpha){
  
  n = length(x)
  
  s2_c = var(x)
  
  chi2_alpha_mezzi = qchisq(alpha/2,n-1,lower.tail = F)
  
  chi2_1meno_alpha_mezzi = qchisq(1-alpha/2,n-1,lower.tail = F)
  
  primo_estremo = (n-1)*s2_c/chi2_alpha_mezzi
  
  secondo_estremo = (n-1)*s2_c/chi2_1meno_alpha_mezzi
  
  return(list(primo=primo_estremo,secondo=secondo_estremo))
}
```


```{r}
intervallo_conf_varianza(REDDITI$`Reddito Netto`,alpha = 0.10)
```


## Stimare l’intervallo di confidenza al 95% per la proporzione di individui di sesso maschile.

```{r}
intervallo_conf_prop = function(x,alpha){
  
  phat = mean(x)
  
  n = length(x)
  
  z_alpha_mezzi = qnorm(alpha/2,lower.tail = F)
  
  primo_estremo = phat-z_alpha_mezzi*sqrt(phat*(1-phat)/n)
  secondo_estremo = phat+z_alpha_mezzi*sqrt(phat*(1-phat)/n)
  
  
  return(list(primo=primo_estremo,secondo=secondo_estremo))
}

```

```{r}
intervallo_conf_prop(SEX,0.05)
```




