---
title: "lezione 14"
author: "Mameli"
date: "`r Sys.Date()`"
output: html_document
---

```{r setup, include=FALSE}
knitr::opts_chunk$set(echo = TRUE)
```

## Dataset Birthweight
```{r}
Birthweight <- read.csv("C:/Users/Utente/OneDrive - Università degli Studi di Udine/Desktop/Didattica/didattica2425/Statistica e Laboratorio IBML/Esercizi IBML/Esempi di Dataset/Baby/Birthweight.csv")
```


```{r}
table(Birthweight$mage35)
```


```{r}
barplot(table(Birthweight$mage35)/sum(table(Birthweight$mage35)))
```


```{r}
table(Birthweight$mage35)/sum(table(Birthweight$mage35))
```


```{r}
barplot(table(Birthweight$mage35)/sum(table(Birthweight$mage35)),names.arg = c("sotto 35","sopra 35"))
```

```{r}
table(Birthweight$lowbwt)/sum(table(Birthweight$lowbwt))
```
## Analisi delle due variabili
$H_0:$ essere sottopeso è indipendente dall'avere una madre con età superiore a 35 anni
$H_1:$ essere sottopeso non è indipendente dall'avere una madre con età superiore a 35 anni

```{r}
table(Birthweight$lowbwt,Birthweight$mage35)
```


```{r}
chisq.test(Birthweight$lowbwt,Birthweight$mage35,simulate.p.value = T)
```


## Dataset Peso

```{r,message=FALSE,error=FALSE,warning=FALSE}
peso <- read.csv("C:/Users/Utente/Downloads/peso.csv")
attach(peso)

```

## Analizziamo la variabile peso prima dell'esperimento.
```{r}
summary(Peso_prima_esperimento)
```

```{r}
library(moments)
skewness(Peso_prima_esperimento)
```
```{r}
kurtosis(Peso_prima_esperimento)
```

```{r}
library(car)
par(mfrow=c(1,2))
boxplot(Peso_prima_esperimento)
qqPlot(Peso_prima_esperimento)
```

```{r}
summary(peso_dopo2_settimane)
```

```{r}
skewness(peso_dopo2_settimane)
```

```{r}
kurtosis(peso_dopo2_settimane)
```

```{r}
library(car)
par(mfrow=c(1,2))
boxplot(peso_dopo2_settimane)
qqPlot(peso_dopo2_settimane)
```
```{r}
boxplot(Peso_prima_esperimento,peso_dopo2_settimane)
```


```{r}
D=Peso_prima_esperimento-peso_dopo2_settimane
qqPlot(D)
```


## Test per valutare la differenza nelle due popolazioni (si tratta di dati appaiati)
$\mu_1=$peso medio prima dell'eseperimento
$\mu_2=$peso medio due settimane dopo l'eseperimento

$H_0:\mu_1=\mu_2$
$H_1:\mu_1\neq \mu_2$

```{r}
t.test(Peso_prima_esperimento,peso_dopo2_settimane,paired = T)
```
```{r}
alpha=0.05
(t_alpha.2=qt(alpha/2,277,lower.tail = F))

## Dataset Cervello

```{r}
cervello <- read.delim("C:/Users/Utente/OneDrive - Università degli Studi di Udine/Desktop/Didattica/didattica2425/Statistica e Laboratorio IBML/Esercizi IBML/Esempi di Dataset/Esercizi lezione/Cervello/cervello.txt")
attach(cervello)
```


```{r}
plot(Peso_cervello,Peso_corporeo)
```


```{r}
plot(log(Peso_cervello),log(Peso_corporeo))
```


```{r}
cor(log(Peso_cervello),log(Peso_corporeo))
```


```{r}
cor(Peso_cervello,Peso_corporeo)
```


```{r}
qqPlot(Peso_cervello)
```


```{r}
qqPlot(log(Peso_cervello))
```

La soluzione è nel file Cervello-soluzione contenuta nella cartella Esercizi>Cervello.
