---
title: "lezione 9"
author: "Mameli"
date: "`r Sys.Date()`"
output: html_document
---

```{r setup, include=FALSE}
knitr::opts_chunk$set(echo = TRUE)
```

```{r}
glucosio <- read.csv("C:/Users/Utente/Downloads/glucosio.txt", sep="")
attach(glucosio)
```


## Verificare normalità
```{r}
summary(Glucosio)
```

```{r}
library(moments)
skewness(Glucosio)
```

```{r}
kurtosis(Glucosio)
```

```{r}
boxplot(Glucosio)
```
```{r}
hist(Glucosio,probability = T)
lines(density(Glucosio),col=2)
curve(dnorm(x,mean(Glucosio),sd(Glucosio)),col=3,add=T)
```


```{r}
library(car)
qqPlot(Glucosio)
```

## Si costruisca un intervallo di confidenza di livello 99% per la vera media della concentrazione di glucosio nel sangue.

```{r}
intervallo_media = function(x,alpha){
  
  n = length(x)
  t_alpha_mezzi= qt(alpha/2,n-1,lower.tail = F)
  
  primo = mean(x)-t_alpha_mezzi*sd(x)/sqrt(n)
  
  secondo = mean(x)+t_alpha_mezzi*sd(x)/sqrt(n)
  
  return(list(primo_estremo=primo,secondo_estremo=secondo))
}

```


```{r}
intervallo_media(Glucosio,alpha=0.01)
```
## Si esegua il seguente test d’ipotesi $H_0:\mu=4$ contro $H_1:\mu\neq 4$ per decidere se la vera concentrazione media di glucosio nel sangue ($\mu$) è pari a 4 mmol/litro. Calcolare il p-value del test. Utilizzare sia la formula matematica che la funzione di R t.test.

```{r}
mu0 = 4
alpha = 0.05
n = length(Glucosio)
```


```{r}
(t_alpha_mezzi= qt(alpha/2,n-1,lower.tail = F))
```


```{r}
(t_oss = (mean(Glucosio)-mu0)/(sd(Glucosio)/sqrt(n)))

```

```{r}
(p_value=2*min(pt(t_oss,n-1),1-pt(t_oss,n-1)))
```
```{r}
t.test(Glucosio,mu=mu0,alternative = "two.sided",conf.level = 0.95)
```
## Calcolo della statistica test per verificare l’ipotesi: $H_0:\sigma^2=1$ contro $H_1:\sigma^2\neq 1$. Calcolare il p-value del test. Utilizzare la formula matematica.

```{r}
n = length(Glucosio)
sigma2_0 = 1# valore di sigma^2 sotto l'ipotesi nulla
(k_oss = (n-1)*var(Glucosio)/sigma2_0)

```
```{r}
alpha = 0.05
(chiquadro_1meno_alpha_mezzi = qchisq(1-alpha/2,n-1,lower.tail = F))
```


```{r}
(chiquadro_alpha_mezzi = qchisq(alpha/2,n-1,lower.tail = F))
```


```{r}
(p_value = 2*min(pchisq(k_oss,n-1),1-pchisq(k_oss,n-1)))
```
```{r}
library(EnvStats)
varTest(Glucosio,alternative = "two.sided",conf.level = 0.95,sigma.squared = sigma2_0)
```
## Luca invita a casa 30 amici per festeggiare il suo diciottesimo compleanno. La variabile “età”, riportata di seguito, contiene le età di tutti gli invitati. Possiamo affermare che almeno il 60% degli invitati è già maggiorenne?

```{r}
eta = c(13, 15, 19, 20, 22, 16, 17, 14, 18, 18 ,19, 20,23, 24, 21, 25, 23, 14,
       13, 17, 18,19, 15,19,20,21,22,23,27,25)
eta
```
```{r}
(x=ifelse(eta>=18,1,0))
```
```{r}
p0=0.60
n = length(x)
```


```{r}
(phat = mean(x))
```


```{r}
(z_oss= (phat-p0)/sqrt(p0*(1-p0)/n))
```

```{r}
alpha = 0.05
(z_alpha = qnorm(alpha,lower.tail = F))
```
```{r}
(p_value=1-pnorm(z_oss))
```



```{r}

numero_successi = sum(x)
n = length(x)

prop.test(numero_successi,n,alternative = "greater",conf.level = 1-alpha,p=p0,correct = F)
```

