---
title: "lezione 3"
author: "Mameli"
date: "2024-10-23"
output: html_document
---

```{r setup, include=FALSE}
knitr::opts_chunk$set(echo = TRUE)
```

## Esercizio 1.2 delle variabili qualitative e Esercizio 1.1 del file statistica_descrittiva_multivariata_es_guidato

```{r}
patente <- c('B', 'A', 'B', 'D', 'A1', 'B', 'C', 'B', 'B', 'B', 'B','A1', 'A', 'A', 'B','B', 'C', 'B', 'B', 'B', 'D', 'A1', 'B', 'A','B', 'A', 'C', 'D', 'B', 'B')
esame <- c('P', 'B', 'P', 'P', 'B', 'B', 'P', 'P', 'P', 'B', 'P', 'P', 'B', 'B', 'B','P', 'P', 'P', 'P', 'P', 'B', 'B', 'P', 'B', 'P', 'B', 'P', 'P', 'P', 'P')
```


* Calcolare le frequenze assolute e relative delle due variabili

```{r}
FA_patente=table(patente)
n = length(patente)
#n = sum(FA_patente)
FR_patente=FA_patente/n
FR_patente
```

```{r}
FA_esame=table(esame)
n = length(esame)
#n =sum(FA_esame)
FR_esame=FA_esame/n
FR_esame
```

```{r}
barplot(FR_patente)
```

```{r}
barplot(FR_esame)
```
```{r}
FA_cong=table(esame,patente)
FA_cong
```

```{r}
FR_cong=FA_cong/n
FR_cong
```

## freq marginali per riga (variabile esame)
```{r}
apply(FA_cong,1,sum)
```
## oppure
```{r}
margin.table(FA_cong,1)
```



## freq marginali per colonna (variabile patente)
```{r}
apply(FA_cong,2,sum)
```
## oppure
```{r}
margin.table(FA_cong,2)
```

## Indice chi-quadrato
```{r}
chi_quadro = function(tab){
  
  xtot = margin.table(tab,1)#marginali di riga
  ytot = margin.table(tab,2)#marginali di colonna
  
  n = sum(tab)
  
  freq_attese = (xtot%*%t(ytot))/n
  
  #in tab ci sono le frequenze osservate
  chi_q= sum(((tab-freq_attese)^2)/freq_attese)
  
  return(chi_q)
}

chi_quadro(FA_cong)
```

## oppure
```{r}
summary(FA_cong)
```
## oppure

```{r}
chisq.test(FA_cong)
```
## chi-quadro normalizzato
```{r}
#numero di colonne (numero modalità della variabile patente)
s = length(levels(as.factor(patente)))
#numero di righe (numero di modalità della variabile esame)
r = length(levels(as.factor(esame)))
chi_quadro(FA_cong)/(n*min((r-1),(s-1)))
```
## diagramma a barra multiplo
```{r}
freq.rel <- FA_cong/apply(FA_cong,1,sum)

barplot(freq.rel,beside = T,col=c(2,3),legend.text = c("B","P"))
```



## Esercizio 1.2 variabili quantitative e Esercizio 1.2 del file statistica_descrittiva_multivariata_es_guidato

```{r}
negozi <- read.csv("C:/Users/Utente/OneDrive - Università degli Studi di Udine/Desktop/Didattica/didattica2425/Statistica e Laboratorio IBML/Esercizi IBML/03) Variabili quantitative/negozi.txt", sep="")
attach(negozi)
```

```{r}
perc_femm_usa=perc_fem[stato=="USA"]
perc_femm_viet = perc_fem[stato=="VIETNAM"]
```

* Misure di posizione per la percentuale di femmine nei due Paesi

```{r}
summary(perc_femm_usa)
```

```{r}
summary(perc_femm_viet)
```

## oppure
```{r}
tapply(perc_fem, stato, mean)
```

```{r}
tapply(perc_fem, stato, summary)
```

* Misure di dispersione per la percentuale di femmine
## Deviazione standard
```{r}
sd(perc_femm_usa)
sd(perc_femm_viet)
```
## oppure
```{r}
tapply(perc_fem, stato, sd)
```
## Varianza
```{r}
var(perc_femm_usa)
var(perc_femm_viet)
```

```{r}
tapply(perc_fem, stato, var)
```
## Scarto interquartile

```{r}
IQR(perc_femm_usa)
IQR(perc_femm_viet)
```

##oppure
```{r}
tapply(perc_fem, stato, IQR)
```


* Boxplot della percentuale di femmine nei due Paesi
```{r}
boxplot(perc_fem~stato,col=c(2,3))
```

* Istogramma per le percentuali di femmine nei due stati

```{r}
par(mfrow=c(1,2))
hist(perc_femm_usa,prob=T)
hist(perc_femm_viet,prob=T)
```


