---
title: "lezione 11"
author: "Mameli"
date: '`r Sys.Date()`'
output: html_document

---

```{r setup, include=FALSE}
knitr::opts_chunk$set(echo = TRUE)
```

```{r}
temperatura <- read.delim("C:/Users/Utente/Downloads/temperatura.txt")
temperatura$Temp_98=ifelse(temperatura$Temperatura>=98,"yes","no")
attach(temperatura)
```


```{r}
n1 = sum(Sesso=="U") #numerosità primo campione
n2 = sum(Sesso=="D") #numerosità secondo campione
```


```{r}
tab = table(Temp_98,Sesso)
tab

## proporzione uomini con Temp>98
p1_hat = tab[2,2]/n1 #numero di successi/ numero di casi totali uomini
## oppure
#p1_hat = sum(Temp_98[Sesso=="U"]=="yes")/n1
## proporzione donne con Temp>98
p2_hat = tab[2,1]/n2 #numero di successi/ numero di casi totali donne
#p2_hat = sum(Temp_98[Sesso=="D"]=="yes")/n2

## oppure
#res=tapply(Temp_98,Sesso,table)
#p2_hat=res$D[2]/n2
#p1_hat=res$U[2]/n1
```


```{r}
## stimatore combinato
(p_hat=(n1*p1_hat+n2*p2_hat)/(n1+n2))
```
```{r}
(z_oss=(p1_hat-p2_hat)/sqrt(p_hat*(1-p_hat)*(1/n1+1/n2)))
```

```{r}
alpha=0.05
(z_alpha_mezzi=qnorm(alpha/2,lower.tail = F))
```

## funzione di R
```{r}
library(tigerstats)
# x= numero di successi primo campione e secondo campione
# n= numerosità primo campione e secondo campione
proptestGC(x = c(50, 40), n = c(n2, n1), correct = F)
```

## oppure
```{r}
proptestGC(~Sesso+Temp_98, data = temperatura, success = "yes",correct=F)
```

# Esercizio 3
Si consideri il file “istruzione.txt”. I dati sono costrituiti da due variabili qualitative che indicano il grado di istruzione e lo stato civile di 20 uomini italiani. Si vuole stabilire se le due variabili siano tra di loro indipendenti.

* Costruire la tabella di contingenza o tabella congiunta.

* Valutare tramite la statistica chi-quadrato se le due variabili sono indipendenti. Utilizzare la funzione chisq.test.

```{r}
istruzione <- read.csv("C:/Users/Utente/Downloads/istruzione.txt", sep="")
attach(istruzione)
```

```{r}
(tab=table(stato_civile,Istruzione))
```

```{r}
(test_chi=chisq.test(tab,simulate.p.value = T))
```

```{r}
(k_oss=test_chi$statistic)
```
```{r}
(p_value=test_chi$p.value)
```
```{r}
r = 4#numero di righe tab contingenza
k = 4#numero di colonne tab contingenza 
gdl = (r-1)*(k-1)#gradi di libertà
(chisq_alpha = qchisq(0.05,gdl,lower.tail = F))
```
```{r}
chisq.test(stato_civile,Istruzione)
```
```{r}
fisher.test(tab)
```
# Esercizi Test2 es
## Primo esercizio 
```{r}
affitti <- read.csv("C:/Users/Utente/Downloads/affitti.txt", sep="")
attach(affitti)
```

## fare il test sull'uguaglianza delle varianze
```{r}
(VARIANCE_TEST=var.test(Affitto[Capoluogo=="A"],Affitto[Capoluogo=="B"]))
```
```{r}
(f_oss=VARIANCE_TEST$statistic)
```
```{r}
(f_alpha_mezzi=qf(alpha/2,29,28,lower.tail = F))
```
```{r}
(f_1_meno_alpha_mezzi=qf(1-alpha/2,29,28,lower.tail = F))
```



```{r}
(p_value=VARIANCE_TEST$p.value)
```
## Test sull'uguaglianza delle medie
```{r}
t.test(Affitto[Capoluogo=="A"],Affitto[Capoluogo=="B"],var.equal = T)
```
```{r}
(t_alpha_mezzi=qt(alpha/2,57,lower.tail = F))
```
## Esercizio 2
```{r}
plasma <- read.delim("C:/Users/Utente/Downloads/plasma.txt")
attach(plasma)
```

```{r}
t.test(Nadler,Hurley,paired = T)
```
```{r}
(t_alpha_mezzi=qt(alpha/2,98,lower.tail = F))
```







