---
title: "lezione 13"
author: "Mameli"
date: "`r Sys.Date()`"
output: html_document
---

```{r setup, include=FALSE}
knitr::opts_chunk$set(echo = TRUE)
```

## Analisi dataset Birthweight
```{r}
Birthweight <- read.csv("C:/Users/Utente/OneDrive - Università degli Studi di Udine/Desktop/Didattica/didattica2425/Statistica e Laboratorio IBML/Esercizi IBML/Esempi di Dataset/Baby/Birthweight.csv")
```


```{r}
#Birthweight$smoker=factor(Birthweight$smoker)
#levels(Birthweight$smoker)
#levels(Birthweight$smoker)=c("non fumatrice","fumatrice")
```

## Analizzare le variabili smoker and Birthweight.
* Iniziamo con la variabile Smoker
```{r}
table(Birthweight$smoker)/sum(table(Birthweight$smoker))
```

```{r}
pie(table(Birthweight$smoker)/sum(table(Birthweight$smoker)))
```

* Analisi della variabile Birthweigth
```{r}
summary(Birthweight$Birthweight)
```

```{r}
library(moments)
skewness(Birthweight$Birthweight)
```

```{r}
kurtosis(Birthweight$Birthweight)
```


```{r}
boxplot(Birthweight$Birthweight)
```

## Analizziamo la variabile Birthweight nei due sottogruppi madri fumatrici e madri non fumatrici

```{r}
boxplot(Birthweight$Birthweight~Birthweight$smoker,names=c("non fumatrici","fumatrici"),ylab="Peso neonato",xlab="")
```
```{r}
tapply(Birthweight$Birthweight, Birthweight$smoker, summary)
```
```{r}
tapply(Birthweight$Birthweight, Birthweight$smoker, skewness)
```
```{r}
tapply(Birthweight$Birthweight, Birthweight$smoker, kurtosis)
```

```{r}
library(car)
par(mfrow=c(1,2))
qqPlot(Birthweight$Birthweight[Birthweight$smoker==0])
qqPlot(Birthweight$Birthweight[Birthweight$smoker==1])
```


## Si valuti come le madri fumatrici influenzino il peso del bambino.
 $\mu_1$= peso medio del bambino con madre non fumatrice
 $\mu_2$= peso medio del bambino con madre fumatrice
 $H_0: \mu_1=\mu_2$
 $H_1: \mu_1\neq \mu_2$


* Prima andiamo a verificare l'uguaglianza delle varianze
 $\sigma^2_1$= varianza peso del bambino con madre non fumatrice
 $\sigma^2_2$= varianza peso del bambino con madre fumatrice

 $H_0: \sigma^2_1=\sigma^2_2$
 $H_1: \sigma^2_1\neq \sigma^2_2$

```{r}
var.test(Birthweight$Birthweight~Birthweight$smoker)
## var.test(Birthweight$Birthweight[Birthweight$smoker==0],Birthweight$Birthweight[Birthweight$smoker==1])
```


```{r}
alpha=0.05
(f_alpha.2=qf(alpha/2,19,21,lower.tail = F))
(f_1_meno_alpha.2=qf(1-alpha/2,19,21,lower.tail = F))
```

* Ora effettuiamo il test sull'uguaglianza delle medie

```{r}
t.test(Birthweight$Birthweight~Birthweight$smoker,var.equal=T)
## t.test(Birthweight$Birthweight[Birthweight$smoker==0],Birthweight$Birthweight[Birthweight$smoker==1],var.equal=T)
```

```{r}
(t_alpha.2=qt(alpha/2,40,lower.tail = F))
```

# Analizziamo le variabili Length e mheigth
* Analisi della variabile Length
```{r}
summary(Birthweight$Length)
```

```{r}
skewness(Birthweight$Length)
```

```{r}
kurtosis(Birthweight$Length)
```

```{r}
boxplot(Birthweight$Length)
```

```{r}
hist(Birthweight$Length,prob=T)
curve(dnorm(x,mean(Birthweight$Length),sd(Birthweight$Length)),add=T,col="red")
lines(density(Birthweight$Length))
```

```{r}
qqPlot(Birthweight$Length)
```

* Analizziamo la variabile mheigth
```{r}
summary(Birthweight$mheight)
```

```{r}
skewness(Birthweight$mheight)
```

```{r}
kurtosis(Birthweight$mheight)
```

```{r}
boxplot(Birthweight$mheight)
```

```{r}
qqPlot(Birthweight$mheight)
```

## Analisi di correlazione
```{r}
cor(Birthweight$mheight,Birthweight$Length)
```

```{r}
cor.test(Birthweight$mheight,Birthweight$Length,method="kendall")
```

## Analisi di regressione
Vogliamo studiare il modello $Length=a+b*mheigth+\epsilon$.

```{r}
mod = lm(Length~mheight,data=Birthweight)
```

```{r}
summary(mod)
```

Il modello stimato è $\widehat{Length}=15.33419+0.21890*mheight$

```{r}
plot(Birthweight$mheight,Birthweight$Length)
abline(mod,col="blue")
```

## Diagnostiche
```{r}
par(mfrow=c(1,3))
plot(mod,1)
plot(mod,2)
plot(mod,4)
```

```{r}
par(mfrow=c(1,1))
qqPlot(residuals(mod))
```

```{r}
t.test(residuals(mod),mu=0)
```

