---
title: "lezione 4"
author: "Mameli"
date: "`r Sys.Date()`"
output: html_document
---

```{r setup, include=FALSE}
knitr::opts_chunk$set(echo = TRUE)
```

```{r}
fev <- read.csv("C:/Users/Utente/OneDrive - Università degli Studi di Udine/Desktop/Didattica/didattica2425/Statistica e Laboratorio IBML/Esercizi IBML/04) Statistica multivariata/fev.txt", sep="")

attach(fev)
```


## diagramma di dispersione o scatterplot
```{r}
plot(Altezza,FEV)
```

## coefficiente di correlazione lineare di Pearson
```{r}
cor(Altezza,FEV)
```
## coefficiente di correlazione di Spearman
```{r}
cor(Altezza,FEV,method="spearman")
```
## coefficiente di correlazione di Kendall
```{r}
cor(Altezza,FEV,method="kendall")
```
## covarianza fra due variabili
```{r} 
cov(Altezza,FEV)
```

```{r}
(bhat=cov(Altezza,FEV)/var(Altezza))
```

```{r}
(ahat=mean(FEV)-bhat*mean(Altezza))
```

```{r}
(mod=lm(FEV~Altezza,data=fev))
# mod=lm(fev$FEV~fev$Altezza)
```

```{r}
summary(mod)
```
## retta di regressione

```{r}
plot(Altezza,FEV)
abline(mod)
```

```{r}
library(ggplot2)

ggplot(fev,aes(x=Altezza,y=FEV))+
  geom_point()+
  geom_smooth(method="lm")
```
## coefficiente di determinazione
```{r}
cor(Altezza,FEV)^2
```
## estrazione di R^2 dal summary
```{r}
summary(mod)$r.squared
```

## residui del modello
```{r}
residuals(mod)
```
## valori previsti
```{r}
yhat=ahat+bhat*Altezza
yhat
```

```{r}
fitted.values(mod)
```

## estrazione stime dal modello
```{r}
coef(mod)
```
## Prevedere il valore medio di FEV quando l'altezza è pari a 184
```{r}
ahat+bhat*184
```

```{r}
predict(mod,newdata = data.frame(Altezza=184))
```
## Prevedere il valore medio di FEV quando l'altezza è pari a 184 e per 185


```{r}
predict(mod,newdata = data.frame(Altezza=c(184,185)))
```
## Esercizio Temperatura

```{r}
temperatura <- read.delim("C:/Users/Utente/OneDrive - Università degli Studi di Udine/Desktop/Didattica/didattica2425/Statistica e Laboratorio IBML/Esercizi IBML/03) Variabili quantitative/temperatura.txt")
attach(temperatura)
```

```{r}
table(Sesso)
```

```{r}
tapply(Temperatura, Sesso, summary)
```

```{r}
boxplot(Temperatura~Sesso)
```

## Istogramma con ggplot
```{r}
ggplot(temperatura,aes(x=Temperatura,y=after_stat(density),col=Sesso,fill=Sesso))+
  geom_histogram()+
  facet_grid(Sesso~.)
```

## Boxplot con ggplot
```{r}
ggplot(temperatura,aes(y=Temperatura,col=Sesso,fill=Sesso))+geom_boxplot()+labs(title="Temperatura al variare del sesso",x="sesso")+theme(axis.text.x=element_blank(),axis.ticks = element_blank())
```

## Densità stimata con ggplot
```{r}
ggplot(temperatura,aes(x=Temperatura,y=after_stat(density),col=Sesso,fill=Sesso))+geom_density()+facet_grid(Sesso~.)
```

